臺灣高等法院刑事判決　　　　　　　　 96年度上易字第858號
上　訴　人
即　被　告　甲○○○
選任辯護人　徐秀蘭律師
上列上訴人因家暴傷害案件，不服臺灣士林地方法院95年度易字
第1572號，中華民國96年1月31日第一審判決（聲請簡易判決處
刑案號：臺灣士林地方法院檢察署95年度偵字第10046號），提
起上訴，本院判決如下：
    主  文
上訴駁回。
    事  實
一、甲○○○與乙○○（另案由臺灣士林地方法院審理）係妯娌
    ，為家庭暴力防治法第3條第4款所定現為4親等以內之旁系
    姻親之家庭成員，感情向來不睦。甲○○○於民國95年3月
    21日下午7時許，前往臺北市○○區○○街45號財團法人振
    興復建醫學中心（下稱振興醫院）9樓（聲請簡易判決處刑
    書誤載為10樓）第933號病房，探視重病之婆婆李吳月鳳（
    已於95年4月25日過世），適巧遇到乙○○。嗣甲○○○與
    乙○○，因李吳月鳳之財產歸屬事，理論不休，進而發生口
    角。甲○○○憤而基於傷害之故意，以手及持其所有之雨傘
    1支，拉扯、毆打乙○○，乙○○亦出手與甲○○○拉扯、
    回擊，雙方衝突結果，致乙○○受有頭部顏面多處擦傷、瘀
    傷即額頭（2公分）、右頰（1公分乘以1公分）、左頰（1公
    分乘以1公分）、頭皮血腫（2公分乘以1公分），及胸部瘀
    傷（3公分乘以2公分、6公分乘以1公分）之傷害。
二、案經乙○○訴請臺灣士林地方法院檢察署檢察官偵查聲請簡
    易判決處刑，經臺灣士林地方法院認為不宜，改依通常程序
    審理。
    理  由
一、上訴人即被告甲○○○於上揭時、地，傷害告訴人乙○○之
    事實，(一)有告訴人所提出，記載告訴人於95年3月22日門診
    ，其頭部顏面多處擦傷、瘀傷即額頭（2公分）、右頰（1公
    分乘以1公分）、左頰（1公分乘以1公分）、頭皮血腫（2公
    分乘以1公分），及胸部瘀傷（3公分乘以2公分、6公分乘以
    1公分）之臺北市立聯合醫院（陽明院區）95年7月6日診斷
    證明書，附卷可稽（見他字第2409號卷第4頁）。(二)現場目
    擊證人即被告與告訴人婆婆李吳月鳳之看護丙○於檢察官訊
    問時結證：被告與告訴人有打來打去，我有搶下被告所持雨
    傘，她們2人都有受傷等語（見偵字第10046號卷第8頁）。
    於原審結證：當時被告與告訴人發生爭執，進而互相拉扯頭
    髮、頸部、臉部。我與隔壁床病人家屬上前，把她們拉開。
    我要被告回去，但她還在外面走廊，大聲嚷嚷。被告又說雨
    傘沒有拿，跟著我後面進來病房，我又請她出去，她又進來
    ，就拿雨傘要打告訴人。我再1次要被告出去，但被告又進
    來，再拿雨傘要打告訴人，可能有打到告訴人。告訴人已經
    生氣，我就把被告推出去，但她又進來。那時告訴人站在窗
    口看天氣，我看到被告拿雨傘，打到告訴人頭部，告訴人非
    常生氣，就1手舉起小塑膠靠背椅子、1手掀翻小茶几，她們
    2人又開始拉扯，我又將她們拉開，被告才出去。被告與告
    訴人都有動手拉扯等語（見原審卷第48、49頁）。於本院結
    證：被告與告訴人拉來拉去，我把她們拉開。被告確實有拿
    雨傘攻擊告訴人，而且有打到告訴人等語（見本院卷第71、
    72頁）。(三)告訴人於原審具結證稱：當天我回到病房，看到
    被告在場。被告背對我，還沒看到我，我就聽到被告跟婆婆
    說，「阿母，妳財產都給那家人（按指告訴人一家）拿去，
    我們一家讓都沒得吃、沒得用、沒得住」。我就跟被告理論
    ，並表示不要常常來擾亂婆婆養病。被告說她要去找里長、
    叫警察。我說好啦，我陪妳一起去，就用右手勾著被告左手
    ，要打開房門，被告就甩我手，房門順勢關上。關門聲音很
    大，有護士進來探問，有說「不要在這裡吵架，影響到病人
    」。我要丙○叫被告回家，就往婆婆病床走，不理會被告。
    不久，我聽到丙○喊，你怎麼不走，還進來。我聽到丙○大
    叫「妳哪這番（臺語）」，轉身看到被告拿雨傘作勢要打我
    ，但被丙○推出病房，沒有打到我。後來，我聽到丙○說「
    妳哪還未走（臺語）」，看到被告又拿雨傘要打我，我就拿
    起塑膠椅子，對被告說「沒關係，一樣配一樣（臺語）」，
    被告又被丙○推出病房。之後，我走到病房窗戶旁，看雨停
    了沒，又聽到丙○說「妳哪講不聽（臺語）」，我一轉頭，
    就遭被告用雨傘打到頭，我舉起手阻擋，就與被告發生拉扯
    ，丙○有來勸架。我與被告被拉開，丙○跟我說「妳趕快走
    」，我就離開。我臉頰之傷勢，是被告拉扯所致；額頭、頭
    皮之傷勢，是被告用雨傘毆打造成等語（見原審卷第51頁至
    第53頁）。(四)上開證人丙○、告訴人所證述情節，大致相符
    ，核與上述診斷證明書所記載告訴人之受傷情形，亦相符合
    ，足認證人丙○、告訴人所為指證，信而有徵，可以採信。
    (五)被告不但出手拉扯告訴人，更持用質地堅硬之雨傘毆打告
    訴人頭部，而該等行為均足以致告訴人受傷，應為被告所明
    知。則被告於盛怒之下，對告訴人動手，其有傷害之故意，
    可以認定。
二、訊據被告否認有何傷害告訴人之犯行，並辯稱：我到病房探
    望婆婆，卻遭告訴人毆打成傷，我並未動手。我有對告訴人
    提出傷害告訴，告訴人為求反制，才誣指我動手打她。丙○
    係告訴人一方所僱用看護，我方原先雖有分擔看護費用，惟
    自94年11月以後，即因故由告訴人一方獨力支付，故丙○對
    告訴人言聽計從，一意偏袒告訴人，而附和告訴人之說詞，
    其所為證言，並不實在等語。
三、經查，證人丙○於檢察官訊問時證述，被告與告訴人打來打
    去，她們2人都有受傷；於本院及原審也證稱，被告與告訴
    人拉拉扯扯諸情節。足認證人丙○所證內容，對告訴人亦有
    不利情形，未見有明顯偏袒告訴人情狀。有關證人丙○之看
    護費，因證人丙○付出勞力，獲得一般酬勞，天經地義，並
    非自告訴人一方得到莫大恩惠。何況，告訴人之婆婆已於95
    年4月25日過世，證人丙○作證時已未受雇於告訴人一方。
    衡情證人丙○應不會也不必甘冒偽證刑責，故為不實證言。
    而證人丙○前後所供一致，於本院侃侃而談，義正詞嚴，言
    語中肯，並未顯露絲毫情虛模樣，尤難認其所證不實。雖被
    告所提出證人丙○所述，有關被告與告訴人衝突經過之談話
    錄音光碟及譯文（見本院卷第33頁至第37頁、第43頁），顯
    示證人丙○於被告女兒李佳燕向其質問，何以未拉開衝突之
    被告與告訴人時，有表示「要不是有我，妳母親早就被她（
    按指告訴人）打」、「我沒把她（按指告訴人）拉開？她（
    按指被告）被她（按指告訴人）壓在那裡，連腳都踹下去，
    妳還胡亂罵我」。惟證人丙○當時為被告及其夫李吉正、女
    兒李佳燕等人圍住質問，咄咄逼人，受有相當心裡壓力，不
    免語帶保留，難以期待其會毫不避諱，完全陳述。何況，證
    人丙○所為上開陳述，僅屬衝突經過之片斷描述，與其上述
    證言，並無明顯不合之處，自不能斷章取義，遽指證人丙○
    偏頗告訴人，故為不實證言，也不能據以認定係告訴人先出
    手攻擊被告。
四、次查，告訴人除指訴遭被告毆打外，並不諱言其有出手與被
    告互相拉扯，及有反擊被告舉動（見原審卷第52頁、本院卷
    第73頁背面）。反觀被告則始終供述其僅係被毆打，而從未
    反擊（見偵字第10046號卷第7頁、原審卷第14、56頁、本院
    卷第74頁）。告訴人係於95年3月22日，即前往臺北市立陽
    明醫院陽明院區就醫，其傷勢為頭部顏面多處擦傷、瘀傷即
    額頭（2公分）、右頰（1公分乘以1公分）、左頰（1公分乘
    以1公分）、頭皮血腫（2公分乘以1公分），及胸部瘀傷（3
    公分乘以2公分、6公分乘以1公分）。而被告於95年3月21日
    下午7時30分許，在振興醫院驗傷，其傷勢為右臉頰抓傷（4
    公分長）、左小腿抓傷等情，有振興醫院所出具驗傷診斷書
    影本，在卷可按（見他字第1121號影印卷第26頁）。則告訴
    人既然早於95年3月22日就診，顯非被告於95年3月31日對告
    訴人提出傷害告訴，為求反制，而杜撰傷勢提出誣告。參以
    告訴人之傷勢，合於其所稱遭雨傘攻擊情節，而被告之傷勢
    ，則與告訴人所稱拉扯造成情節吻合。又告訴人之傷勢，顯
    然比被告為重，倘被告係單純遭告訴人毆打，告訴人之上開
    傷勢，從何而來，又何以出手傷人之告訴人，竟比被打之被
    告傷勢為重，顯不合事理。斟酌上情，自以告訴人之指訴情
    節，較為合理可信，被告所稱事發經過，則反於常理，無由
    採取。綜上，足認被告所辯，乃畏罪卸責之詞，不能採信。
    是以，本件事證明確，被告犯行洵堪認定，應依法論科。
五、被告行為後，刑法施行法於95年6月14日修正公布，增訂第1
    條之1，95年7月1日施行，將刑法分則編所定罰金之貨幣單
    位均改為新臺幣，並將罰金數額分別提高為30倍或3倍，而
    94年2月2日修正公布，95年7月1日施行前刑法第33條第5款
    規定，罰金刑為銀元1元即新臺幣3元以上，修正後規定為新
    臺幣1千元以上，比較結果，法定刑有罰金刑之刑法第277條
    第1項，以修正前規定，有利於被告。又刑法第41條第1項前
    段，關於易科罰金之折算標準，於94年2月2日修正公布，95
    年7月1日施行，易科罰金之折算標準，由銀元1百元、2百元
    、3百元，折算1日，修正為新臺幣1千元、2千元、3千元，
    折算1日，修正前規定較有利於被告。爰依刑法第2條第1項
    前段規定，就被告所犯刑法第277條第1項之罪，及易科罰金
    之折算標準，均適用被告行為時即修正前規定。
六、核被告所為，係犯修正前刑法第277條第1項之傷害罪。
七、原審以被告罪證明確，就檢察官聲請簡易判決處刑案件，適
    用通常程序審理，援引修正前刑法第277條第1項（原判決已
    敘明係適用修正前規定，惟於據上論結欄漏未敘明，應予補
    充）、第41條第1項前段，罰金罰鍰提高標準條例第1條前段
    、修正前罰金罰鍰提高標準條例第2條規定，並審酌被告僅
    為其婆婆之財產歸屬事，不顧重病臥床婆婆之感受，在婆婆
    身旁大肆喧嚷，進而出手並持用雨傘打人，擾亂其他病人療
    養，貽笑大方之犯罪動機、手段。被告事後又未見反躬自省
    ，完全諉過他人，並未有絲毫悔意，犯罪後態度不佳，及告
    訴人所受傷害尚非嚴重等犯罪情狀，量處有期徒刑3月，並
    依修正前刑法第41條第1項前段規定，諭知易科罰金之折算
    標準。另說明被告用以毆打被害人之雨傘，係被告所有，供
    犯罪所用之物，雖未扣案，仍依修正前刑法第38條第1項第2
    款規定，宣告沒收。原判決認事用法，均無不合，量刑亦稱
    妥適。被告上訴意旨，否認犯罪，指摘原判決不當，提起上
    訴，為無理由，應予駁回。
據上論斷，應依刑事訴訟法第368條，判決如主文。
本案經檢察官許睦坪到庭執行職務。
中　　華　　民　　國　　96　　年　　6 　　月　　26　　日
　　　　　　　　　刑事第十三庭審判長法  官  曾德水
                                    法  官  王炳梁
                                    法  官  李錦樑
以上正本證明與原本無異。
不得上訴。
                                    書記官  吳金來
中　　華　　民　　國　　96　　年　　6 　　月　　26　　日
附錄：本案論罪科刑法條全文：
刑法第277條第1項。
（普通傷害罪）
傷害人之身體或健康者，處 3 年以下有期徒刑、拘役或 1 千元
以下罰金。
